【裁判字號】    99,上,189
【裁判日期】    991123
【裁判案由】    侵權行為損害賠償
【裁判全文】
臺灣高等法院臺南分院民事判決    99年度上字第189號
上訴人即附
帶被上訴人  楊 彰 明
訴訟代理人  楊 雪 貞  律師
被上訴人即
附帶上訴人  蔡黃也好
            蔡 國 華
            蔡 素 梅
            蔡 秋 燕
            蔡 伶 俐
            蔡 秋 碧
            蔡 佩 芬
兼上七人共同
訴訟代理人  蔡 素 雲
上七人共同
訴訟代理人  林 蔚 芯  律師
上列當事人間請求侵權行為損害賠償事件，上訴人對於中華民國
99年7月30日臺灣臺南地方法院第一審判決（98年度重訴字第257
號）提起上訴，被上訴人提起附帶上訴，本院於99年11月9日言
詞辯論終結，茲判決如下：
    主  文
原判決關於：(一)命上訴人應給付被上訴人蔡國華、蔡素梅、蔡秋
燕、蔡伶俐、蔡秋碧、蔡佩芬、蔡素雲各逾新台幣壹拾陸萬貳仟
伍佰元本息部分，及該部分假執行之宣告暨訴訟費用之裁判（確
定部分除外）；(二)駁回附帶上訴人蔡黃也好後開第二項(二)之訴部
分，均廢棄。上廢棄部分：(一)被上訴人蔡國華、蔡素梅、蔡秋燕
、蔡伶俐、蔡秋碧、蔡佩芬、蔡素雲在第一審之訴及假執行之聲
請均駁回；(二)附帶被上訴人應再給付附帶上訴人蔡黃也好新台幣
伍萬壹仟壹佰零陸元，及自民國98年10月8日起至清償日止，按
週年利率百分之5計算之利息。
上訴人其餘上訴駁回。
附帶上訴人蔡國華、蔡素梅、蔡秋燕、蔡伶俐、蔡秋碧、蔡佩芬
、蔡素雲之附帶上訴均駁回；附帶上訴人蔡黃也好其餘附帶上訴
駁回。
第一、二審訴訟費用（確定部分除外）由上訴人負擔四分之三，
餘由被上訴人蔡黃也好、蔡國華、蔡素梅、蔡秋燕、蔡伶俐、蔡
秋碧、蔡佩芬、蔡素雲負擔；附帶上訴部分訴訟費用，由附帶上
訴人蔡黃也好負擔二十四分之二、附帶上訴人蔡國華、蔡素梅、
蔡秋燕、蔡伶俐、蔡秋碧、蔡佩芬、蔡素雲各負擔二十四分之三
；餘由附帶被上訴人負擔。
    事  實
甲、上訴人即附帶被上訴人楊彰明方面：
一、聲明：
  (一)上訴聲明：1.原判決不利於上訴人部分廢棄。2.上開廢棄部
    分，被上訴人在第一審之訴駁回。3.第一、二審訴訟費用由
    被上訴人負擔。
  (二)附帶上訴答辯聲明：1.附帶上訴駁回。2.附帶上訴費用由附
    帶上訴人負擔。
二、陳述：除與原判決記載相同者，茲引用之外，補稱略以：
  (一)按行人應在劃設之人行道行走，在未劃設人行道之道路，
    應靠邊行走，道路交通安全規則第133條定有明文。本件事
    故發生地點並無照明設備，自道路分向線向兩側分別劃有寬
    度3.4公尺快車道、2.4公尺機車優先道及寬度3公尺路基草
    坪，接著路旁栽種行道樹等情，有台南縣政府警察局佳里分
    局製作之肇事現場圖在卷可憑，而本件即使刑事判決書所認
    定撞擊地點位於快車道與機車優先道交會處，惟被害人所行
    走位置距離路旁5.4公尺（3+2.4=5.4），顯然未靠邊行走而
    行走至道路中間，上訴人係依規定行駛於快車道上，若被害
    人未違規行走至道路中間，斷不可能發生本件車禍事故。故
    而，被害人所負過失責任之比例至少應為50%，始符公平原
    則，原審認定上訴人應負80%過失比例，上訴人深感不服。
  (二)本件事故被害人為民國（下同）17年出生，於事故發生時已
    為年滿80歲之老者，被上訴人蔡素雲曾於刑事偵查中供稱被
    害人罹患高血壓、痛風，另據上訴人瞭解，被害人似曾中風
    ，走路不穩，尚有其他疾病，故被害人身體狀況不佳一節，
    應為本件非財產上損害賠償應審酌事項；另被上訴人之經濟
    情況亦應為法院判決非財產上損害賠償時應審酌事項。就此
    ，上訴人曾於原審具狀請求向行政院衛生署中央健康保險局
    南區分局函查被害人生前之就診資料、向財政部南區國稅局
    函調被上訴人綜合所得稅各類所得資料清單及財產歸屬資料
    清單，惟原審並未予函調，僅命被上訴人陳報財產狀況，而
    被上訴人則未提出國稅局所得財產資料清單，原審逕認被上
    訴人每人各得請求精神慰撫金新台幣（下同）40萬元，尚嫌
    無據。又，原審認定被上訴人每人得請求精神慰撫金40萬元
    ，並未依過失比例酌減，亦有判決違法之處。
三、證據：除援用原審提出者外，補提道路交通事故現場圖為證
    ，並聲請向行政院衛生署中央健康保險局南區分局調閱被害
    人蔡英發就診資料、向財政部南區國稅局調閱被上訴人綜合
    所得稅各類所得資料清單及財產歸屬資料清單。
乙、被上訴人即附帶上訴人方面：
一、聲明：
  (一)答辯聲明：1.上訴駁回。2.第二審訴訟費用由上訴人負擔。
  (二)附帶上訴聲明：1.原判決駁回附帶上訴人後開第2項部分廢
    棄。2.上開廢棄部分，附帶被上訴人應再給付附帶上訴人每
    人各30萬元。3.第一、二審訴訟費用由上訴人負擔。
二、陳述：除與原判決記載相同者，茲引用之外，補稱略以：
  (一)有關被害人蔡英發之死因一節，奇美醫院柳營分院之診斷證
    明書及臺南地方法院檢察署相驗屍體證明書中已清楚載明，
    無可置疑。而被害人身故時雖年逾80，然僅有一般老年人常
    罹患且症狀輕微之高血壓及痛風，更未曾有中風之病史，上
    訴人在毫無證據的情況下，一再質疑被害人罹中風，已構成
    毀謗要件，更造成被上訴人二度傷害。
  (二)精神慰撫金部分：
  1.被上訴人蔡黃也好、蔡素雲及蔡秋碧均為家庭主婦，其餘五
    人原在佳里鎮大洋公司及英和實業公司任行政人員，公司結
    束營業後則以手工藝代工打零工，目前蔡國華需每週洗腎三
    次。被害人過世後，將全部遺產歸由母親蔡黃也好繼承，除
    蔡素梅有土地及建物各一筆且負有819萬元抵押債務外，其
    餘六人名下並無財產。又，蔡國華為五專畢業，蔡素雲、蔡
    秋燕、蔡伶俐均為高商畢業，蔡秋碧為大學畢業，蔡佩芬為
    高中畢業，蔡黃也好不識字。
  2.上訴人雖質疑原審判決未依過失比例酌減被上訴人得請求之
    精神慰撫金云云，惟原審判決書第7頁第19行至22行已清楚
    載明：「被害人年齡屆80高齡，其子女即原告均已成年、成
    家，本院審酌兩造之身份、…，及被告分擔過失責任之比例
    等情況，認原告各得請求之精神慰撫金以40萬元為適當」等
    語，既已考量上訴人分擔過失責任之比例，不就等同考量被
    上訴人分擔過失責任之比例嗎？基此，該每人40萬元之精神
    慰撫金即是兩造應分擔過失責任比例後之額度。此外，上訴
    人為求法院減輕賠償金額，屢屢隱瞞其財力，一直強調其經
    濟條件不佳，然其一年之銀行利息所得約20萬，更擁有房產
    二十餘筆，其身份、職業、資力、社會地位、經濟狀況皆遠
    高於被上訴人甚多，原審對上訴人應給付之精神慰撫金額度
    並未過多，且上訴人自肇事迄今，不曾為其過失行為及對被
    害人家屬所造成的傷害表示歉意，反而指責被害人自己走在
    馬路中間，應負至少一半之過失，並訛傳被害人生前已中風
    、再活也沒有多久云云，其惡行對被上訴人造成之傷害，該
    精神慰撫金額卻有過少之虞，上訴人既已提起上訴，附帶上
    訴人僅得藉由附帶上訴表達被害人家屬對原判決未斟酌其嚴
    重加害程度之不符。
  (三)被害人就本件事故並無過失：
  1.本件事故地點機車優先道外緣之路基部分並非供人、車通行
    之路面，而為路肩，且該路段未劃設人行道，依道路交通安
    全規則第133條之規定，行人本可通行於機車優先道。上訴
    人於上訴狀所附「道路交通事故現場圖」有多處與事實不符
    ，該圖所標示3米寬看似平坦無物之路基，與現場實景出入
    甚大，經實地勘察丈量，緊鄰機車優先道外圍白線（即路面
    外側邊緣之界線），除了豎立電線竿外，尚種植一排行路樹
    ，路基的外緣則併排著兩條的溝渠，中間剩餘不到1.5米寬
    的部分，則是雜草、碎石、樹根遍布，實際上也無法供人正
    常通行。而警方先後製作之兩份「道路交通事故現場圖」，
    第一份為片面依上訴人供詞所制作，第二份則在被害人家屬
    查訪目擊證人後，且納入兩造之陳述後所制作，惟「臺南區
    車輛行車事故鑑定委員會」鑑定時竟採用第一份圖說為審議
    參考，忽略目擊證人之陳述，及未有確切的證據證明被害人
    行走於快慢車道之間，亦未說明其研判之理由，而為不利於
    被害人之審議結果，進而影響後續之刑事及民事之審判，實
    難令人信服。
  2.從奇美醫院診斷證明書觀之，被害人受傷部位多偏於身體後
    方及其右側，案發當時行經該處之目擊證人許世春描述，汽
    車肇事後第一時間停止狀態，呈車頭向左偏斜、車身略過對
    向快車道，足證被害人乃遭上訴人駕車自右後方撞擊而致其
    身體向左前方飛落於機車優先道及快車道之間；另以機車優
    先道遺留大量血跡來看，更能確定被害人並未行進於快車道
    ，且遭撞擊之地點（亦即行進之位置）應在血跡之右側，絕
    非行走於快車道中遭撞擊；再以被害人落地之位置與其所遺
    落之垃圾、拖鞋呈一直線的狀態，依物理慣性原理，撞擊處
    應在垃圾遺落處右側附近，而以垃圾落地位置與路面邊緣白
    線距離不及90公分之情形下，被害人事實上已靠邊行走，並
    無違反道路交通安全規則第133條規定之情事。依此，上訴
    人係在機車優先道中撞到被害人，依道路交通標誌標線號誌
    設置規則第174之1條規定，上訴人已侵犯被害人路權，應負
    完全之責任。
  3.再者，無論是警方「交通事故分析研判表」之初步肇責分析
    ，或是臺灣省車輛行車事故覆議鑑定委員會覆議意見書，皆
    明白指出肇事主因在於上訴人，而非被害人，被害人何來須
    負擔50%以上之責任呢？此外，上訴人於肇事後立即移動車
    輛，其供詞與目擊證人說詞亦有出入，其滅證之動機相當明
    確。且由前揭事證顯示，本件事故發生肇因於上訴人駕車駛
    入機車優先道，侵犯被害人路權所致，應由上訴人負擔100%
    之責任，而非80%之責任。
三、證據：除援用原審提出者外，補提奇美醫院柳營分院診斷證
    明書、道路交通事故現場圖、臺灣省車輛行車事故覆議鑑定
    委員會覆議意見書（覆議字第980890號）、現場照片四幀、
    刑事警偵筆錄節本、台南縣警察局佳里分局查訪記錄表、車
    禍肇事被害人傷重死亡相類案件裁判八則為證。
丙、本院依職權調閱臺灣臺南地方法院98年度調偵字第488號過
    失致死案全卷、兩造稅務電子閘門資料查詢表。
    理  由
一、被上訴人主張：被害人蔡英發（被上訴人蔡黃也好之夫，被
    上訴人蔡國華、蔡素雲、蔡素梅、蔡秋燕、蔡伶俐、蔡秋碧
    及蔡佩芬之父）於97年12月24日下午5時40分許，由臺南縣
    七股鄉龍山村1鄰8號住處，自南向北穿越臺南縣七股鄉龍山
    村縣176線東西向公路後，再往西行走至該176線公路4.57公
    里處，突遭上訴人楊彰明駕駛車牌號碼CS-4758號自用小客
    車自後撞擊，致被害人受有蜘蛛網膜、後硬腦膜下出血、後
    顱骨骨折、頭皮撕裂傷、右肘撕裂傷、雙踝撕裂傷二處、右
    側髖骨骨折等傷害，經送醫急救仍因傷重不治死亡，上訴人
    之駕車行為顯有過失，與被害人死亡結果間具有相當因果關
    係，被上訴人等分別為被害人配偶及子女，為此，依侵權行
    為法律關係，求為命上訴人應給付被上訴人蔡黃也好138萬8
    944元（醫療費及增加生活需要費用1萬2044元、殯葬費用37
    萬6900元、精神慰撫金100萬元），應給付被上訴人蔡國華
    、蔡素雲、蔡素梅、蔡秋燕、蔡伶俐、蔡秋碧及蔡佩芬精神
    慰撫金各100萬元，及均自起訴狀繕本送達翌日起至清償日
    止按年利率百分之5計算利息之判決等語。（原審判決命上
    訴人應給付被上訴人蔡黃也好52萬3655元本息，應給付被上
    訴人蔡國華、蔡素梅、蔡秋燕、蔡伶俐、蔡秋碧、蔡佩芬、
    蔡素雲各21萬2500元本息，駁回被上訴人等其餘請求。上訴
    人就其敗訴部分提起上訴；被上訴人各就敗訴其中30萬元部
    分提起附帶上訴，其餘敗訴部分未聲明不服，已告確定）。
二、上訴人則以：被害人蔡英發年事已高，且身體狀況不佳，至
    於上訴人經濟狀況不佳，且罹患結腸癌等疾病，此均應為法
    院判決非財產上損害賠償應審酌之事項。又，被害人當時違
    規行走於快車道，就本件事故發生應具有50%過失，應依法
    減輕本件賠償金額。另被上訴人已領取強制責任保險理賠金
    150萬元，亦應由請求賠償金額中扣除云云，資為抗辯。
三、經查，上訴人於97年12月24日下午5時40分許，駕駛車牌號
    碼C8-4758號自用小客車，沿台南縣七股鄉龍山村縣176線公
    路由東往西方向行駛，當時視距良好並無不能注意之情事，
    上訴人竟疏未注意車前狀況，撞擊在前方行走之被害人蔡英
    發，致被害人受有蜘蛛網膜、後硬腦膜下出血、後顱骨骨折
    、頭皮撕裂傷、右肘撕裂傷、雙踝撕裂傷二處、右側髖骨骨
    折等傷害，經送醫急救仍傷重不治而死亡等情，為上訴人所
    不爭執，並有台南縣警察局佳里分局處理相驗案件初步調查
    報告暨報驗書、臺灣臺南地方法院檢察署勘驗筆錄、臺灣臺
    南地方法院98年交簡上字第176號判決書、奇美醫院柳營分
    院診斷證明書、道路交通事故現場圖暨報告表在卷可憑（原
    審卷第25至30頁、第54至63頁），並經本院調閱臺灣臺南地
    方法院98年度交簡上字第176號過失致死刑事案件全卷查核
    屬實，堪信真正。
四、按「汽車行駛時，駕駛人應注意車前狀況，並隨時採取必要
    之安全措施」，道路交通安全規則第94條第3項定有明文。
    上訴人為汽車駕駛人，自應注意及此，且依前述道路交通事
    故現場圖及道路交通事故調查報告表（一）、（二）所載，
    本件事故發生當時，天候晴、夜間有照明、柏油路面乾燥、
    無缺陷、視距良好，並無不能注意之情事，上訴人疏未注意
    ，撞擊在前方行走之被害人受傷死亡，其行為應認有過失。
    本件車禍責任經送臺灣省臺南區車輛行車事故鑑定委員會、
    臺灣省車輛行車事故覆議鑑定委員會覆議鑑定結果，均認：
    「被告於夜間駕駛自小客車，未充分注意車前狀況，由後撞
    及前方行人，為肇事主因，被害人於夜間穿越道路後，未即
    靠邊行走，影響夜間行車安全，為肇事次因」，此分別有臺
    灣省臺南區車輛行車事故鑑定委員會98年3月5日南鑑字第09
    85900683號函暨所附鑑定意見書（偵查卷(一)第143頁至第144
    頁）、臺灣省車輛行車事故覆議鑑定委員會98年7月24日覆
    議字第0986202725號函暨所附意見書在卷足據（原審卷(一)第
    31頁至第32頁），與本院認定相符，自堪採擷。而被害人確
    因本件車禍致生死亡結果，與上訴人之過失間顯有相當因果
    關係，亦堪認定。
五、上訴人辯稱：「車禍發生時，被害人係行走於快車道上」云
    云。茲查，依道路交通事故現場圖及現場照片所示：「被害
    人遭撞擊後，拖鞋、便帽及手中所提之垃圾，分別散落在快
    車道及機車道上，血跡則位於快、慢車道間之分隔線上」，
    另經目擊證人蔡輝勝指證「車禍發生後，被害人係躺在快、
    慢車道分道線上」，此有卷附台南縣警察局佳里分局所製作
    之查訪紀錄表為憑。另依診斷書記載被害人受傷部位係「蜘
    蛛網膜、後硬腦膜下出血、後顱骨骨折、頭皮撕裂傷、右肘
    撕裂傷、雙踝撕裂傷二處、右側髖骨骨折」等傷害，撞擊點
    應在被害人身體之右側，被上訴人蔡素雲所稱「當時他（被
    害人）已經穿越南北向馬路，往西的方向行走，他手上還提
    著垃圾。」應屬可信，堪認被害人應係穿越道路之際遭受上
    訴人車子自右撞擊，上訴人上開所辯，洵不足採。
六、按「因故意或過失，不法侵害他人之權利者，負損害賠償責
    任。」、「又不法侵害他人致死者，對於支出醫療及增加生
    活需要之費用或殯葬費之人，亦應負損害賠償責任。」、「
    另被害人之父、母、子、女及配偶，雖非財產上之損害，亦
    得請求相當之金額。」，民法第184條第1項前段、第192條
    第1項、第194條分別定有明文。本件上訴人對於系爭交通事
    故之發生既有過失，該過失行為與被害人蔡英發之死亡間，
    復有相當因果關係存在，被上訴人等分別為被害人之配偶及
    子女，被上訴人蔡黃也好並為被害人支出醫療及增加生活需
    要之費用及殯葬費用，被上訴人基於侵權行為法律關係請求
    上訴人應負損害賠償責任，依前開條文規定，自屬有據。爰
    就被上訴人各項請求是否有理由，分述如下：
  (一)被上訴人蔡黃也好主張為被害人支出醫療費及增加生活需要
    費用1萬2044元（佳里醫院醫療費用2614元、奇美醫院柳營
    分院四筆醫療費用共1030元、佳里醫院轉到柳營醫院奇美分
    院之救護車費用4000元、奇美醫院到宅救護車費用4400元）
    及殯葬費用37萬6900元（殯業全程等祭祀費用21萬3900元、
    孝衣棺木骨灰罈靈車巴士5萬7000元、奠場等6萬1000元、火
    化費1萬5000元、納骨塔3萬元），合計共支出38萬8944元，
    提出佳里醫院收費、奇美醫院柳營分院、福星醫院救護車收
    據、民安救護車出勤記錄、益笙禮儀社收據、火化估價單及
    七股鄉納骨堂使用管理費統一收據附卷為憑（原審交簡附民
    卷第13至16頁），核屬必要之醫療費、交通費及喪葬費用，
    為上訴人所不爭執，應予准許。
  (二)按「以人格權遭遇侵害，受有精神上之痛苦，而請求慰藉金
    之賠償，其核給之標準，須斟酌雙方之身分、資力與加害程
    度及其他各種情形核定相當之數額。且所謂相當，應以實際
    加害情形與其名譽影響是否重大及被害人之身分、地位與加
    害人之經濟情況等關係定之」（最高法院86年度台上字第35
    37號判決要旨參照）。被上訴人蔡黃也好為被害人之配偶，
    被上訴人蔡國華、蔡素梅、蔡秋燕、蔡伶俐、蔡秋碧、蔡佩
    芬、蔡素雲則為被害人之子女，有戶籍謄本在卷足憑，渠等
    對被害人蔡英發因本件交通事故而意外死亡之變故，精神上
    自受有極大痛苦，堪可認定。經查，被上訴人除蔡黃也好為
    家庭主婦，名下有不動產二十七筆，財產總價值760萬3250
    元；被上訴人蔡佩芬目前以手工藝代工為業，月收入約1至2
    萬元，名下有投資一筆，總價值5780元；被上訴人蔡秋碧為
    家庭主婦，名下有不動產三筆、投資五筆，財產總值146萬
    5580元；被上訴人蔡素雲為家庭主婦，名下有投資五筆，總
    價值7600元；被上訴人蔡國華目前無業，名下有汽車一輛；
    被上訴人蔡素梅目前以手工藝代工為業，月收入約1至2萬元
    ，名下有不動產二筆，總價值242萬8620元；被上訴人蔡秋
    燕目前以手工藝代工為業，月收入約1至2萬元，名下無財產
    ；上訴人為退休公務員，領有退休金，98年度利息所得為57
    萬3192元，名下有不動產二十四筆、汽車及投資各一筆，財
    產總價值699萬5717元等情，分別經兩造各自陳明在卷（本
    院卷45頁反面、第67頁反面），並有本院依職權調取稅務電
    子閘門財產所得調件明細表可稽（本院卷第91至115頁）。
    本院審酌被上訴人分別為被害人之配偶及子女，在被上訴人
    均已成年、成家，得以奉養80高齡老婦安享天年之際，突遭
    逢此喪失至親所受痛苦之程度，及兩造之教育、身分、地位
    、經濟能力等一切情狀，認被上訴人蔡黃也好請求70萬元，
    被上訴人蔡國華、蔡素梅、蔡秋燕、蔡伶俐、蔡秋碧、蔡佩
    芬、蔡素雲各請求50萬元之精神慰撫金為適當，逾此數額之
    請求，均無理由。至於被上訴人主張「上訴人為圖卸責而訛
    傳被害人患有中風、再活也沒有多久等不實言論，已對被上
    訴人造成二次傷害，應提高本件精神慰撫金」云云，要屬上
    訴人之言論是否構成另一侵權行為之範疇，與本件精神慰撫
    金為被上訴人身為被害人之子女及配偶之請求權，不可混為
    一談，併予敘明。
  (三)基上，被上訴人因本件事故所受之損害得請求之金額，被上
    訴人蔡黃也好部分：醫療費及增加生活需要費用1萬2044
    元、殯葬費用37萬6900元、精神慰撫金70萬元，總計為
    108萬8944元（12044＋376900+700000＝0000000）。另被上
    訴人蔡國華、蔡素梅、蔡秋燕、蔡伶俐、蔡秋碧、蔡佩芬、
    蔡素雲部分：精神慰撫金各為50萬元。
七、次按「損害之發生或擴大，被害人與有過失者，法院得減輕
    賠償金額或免除之。」，民法第217條第1項定有明文。此項
    規定之目的在謀求加害人與被害人間之公平，倘受害人於事
    故之發生亦有過失時，由加害人負全部賠償責任，未免失諸
    過酷，是以賦與法院得減輕其賠償金額或免除之職權。此所
    謂被害人與有過失，只須其行為為損害之共同原因，且其過
    失行為並有助成損害之發生或擴大者，即屬相當，不問賠償
    義務人應負故意、過失或無過失責任，均有該條項規定之適
    用（最高法院94年度台上字第1855號判決參照）。經查，本
    件事故發生後，上訴人所駕駛之肇事車輛停止於快車道偏慢
    車道位置（車身在快車道，車頭偏向慢車道），被害人則位
    於快、慢車道分道線上等情，有台南縣警察局佳里分局查訪
    記錄表、道路交通事故現場圖二份附卷可參（本院卷第7頁
    、第47頁、第56頁），足見被害人在穿越道路後，未即靠邊
    行走影響夜間行車安全，其違反道路交通安全規則第133條
    規定，對本件事故之發生與有過失，此與上訴人駕駛自小客
    車則未充分注意車前狀況，同為本件車禍肇事原因，上訴人
    為肇事主因，被害人為肇事次因（原審卷第64至65頁），業
    見上述。本院審酌本件車禍發生情節及過失程度，認上訴人
    與被害人蔡英發對於本件事故依序應各負70%、30%之過失責
    任。又被上訴人雖非直接被害人，然其據以請求賠償之請求
    權乃係基於被害人死亡之同一事實而發生，衡諸公平法理，
    自應類推上開規定，承擔被害人之過失，而減免賠償金額之
    不利益，被上訴人即應承擔被害人30%之過失責任。茲依上
    開過失程度，按比例減輕上訴人之賠償金額後，被上訴人蔡
    黃也好得請求之金額為76萬2261元（0000000×0.7＝762260
    .8，元以下四捨五入，下同），被上訴人各得請求蔡國華、
    蔡素梅、蔡秋燕、蔡伶俐、蔡秋碧、蔡佩芬、蔡素雲35萬元
    （500000×0.7＝350000）。
八、又按保險人依強制汽車責任保險法規定所為之保險給付，視
    為被保險人損害賠償金額之一部分；被保險人受賠償請求時
    ，得扣除之；且同一順位之遺屬有數人時，按人數平均分配
    保險給付，強制汽車責任保險法第32條、第11條第2項定有
    明文。被上訴人因本件車禍，業已領取強制汽車責任保險金
    150萬元，此據被上訴人自認在卷（原審卷第188頁），被上
    訴人等八人均為被害人蔡英發之第一順位繼承人，每人得分
    配18萬7500元之保險給付（0000000÷8=187500）。經扣除
    強制汽車責任保險金後，被上訴人蔡黃也好尚得向上訴人請
    求57萬4761元（000000-000000＝574761），被上訴人蔡國
    華、蔡素梅、蔡秋燕、蔡伶俐、蔡秋碧、蔡佩芬、蔡素雲各
    得向上訴人請求16萬2500元（000000-000000=0000000）。
九、綜上所述，被上訴人等本於侵權行為損害賠償請求權之法律
    關係，請求上訴人各應給付被上訴人蔡國華、蔡素梅、蔡秋
    燕、蔡伶俐、蔡秋碧、蔡佩芬、蔡素雲16萬2500元；另給付
    被上訴人蔡黃也好52萬3655元，及均自起訴狀繕本送達上訴
    人翌日（即98年10月8日）起，按週年利率百分之5計算之利
    息部分，洵有理由，原審在此範圍內予以准許，並准供擔保
    為假執行或免為假執行之宣告，核無不當，此部分上訴人之
    上訴，為無理由，應予駁回。至於原審判決命上訴人應給付
    被上訴人蔡國華、蔡素梅、蔡秋燕、蔡伶俐、蔡秋碧、蔡佩
    芬、蔡素雲各逾16萬2500元本息暨假執行部分，係有不當，
    上訴意旨指摘原判決不當，求為廢棄改判，洵有理由，應由
    本院將原判決該部分廢棄，並改判如主文第二項所示。另附
    帶上訴人蔡黃也好請求附帶被上訴人應再給付5萬1106元（
    57萬4761元-52萬3655元=5萬1106元）及自起訴狀繕本送達
    上訴人翌日（即98年10月8日）起，按週年利率百分之5計算
    之利息部分，亦有理由，應予准許，逾此部分附帶上訴之請
    求，則無理由，應予駁回。
十、本件判決結果已臻明確，兩造其餘之攻擊、防禦及舉證均經
    本院審酌，認為對判決結果均無影響，自無逐一詳為論駁之
    必要，併此敘明。
據上論結，本件上訴及附帶上訴，均為一部有理由，一部無理由
，依民事訴訟法第450條、第449條第1項、第79條、第85條第1項
判決如主文。
中    華    民    國    99    年    11    月    23    日
                  民事第二庭    審判長法  官  陳光秀
                                      法  官  莊俊華
                                      法  官  曾平杉
上為正本係照原本作成。
上訴人不得上訴。
被上訴人合併上訴利益如超過150萬元；如不服本判決，應於收
受送達後20日內向本院提出上訴書狀，其未表明上訴理由者，應
於提出上訴後20日內向本院補提出理由書狀（均須按他造當事人
之人數附繕本）上訴時應提出委任律師或具有律師資格之人之委
任狀；委任有律師資格者，另應附具律師資格證書及釋明委任人
與受任人有民事訴訟法第466條之1第1項但書或第2項（詳附註）
所定關係之釋明文書影本。如委任律師提起上訴者，應一併繳納
上訴審裁判費。
中    華    民    國    99    年    11    月    24    日
                                      書記官  葉秀珍
【附註】
民事訴訟法第466條之1：
(1)對於第二審判決上訴，上訴人應委任律師為訴訟代理人。但上
  訴人或其法定代理人具有律師資格者，不在此限。
(2)上訴人之配偶、三親等內之血親、二親等內之姻親，或上訴人
  為法人、中央或地方機關時，其所屬專任人員具有律師資格並
  經法院認為適當者，亦得為第三審訴訟代理人。
民事訴訟法第466條之2第1項：
  上訴人無資力委任訴訟代理人者，得依訴訟救助之規定，聲請
  第三審法院為之選任律師為其訴訟代理人。

司法院資訊處製作；財團法人民間司法改革基金會備份。
